最高法院刑事判決　　　　　　九十六年度台上字第四七九五號
上　訴　人　台灣高等法院檢察署檢察官
被　　　告　乙○○
選任辯護人　薛松雨律師
被　　　告　甲○○
選任辯護人　藍瀛芳律師
上列上訴人因被告等常業詐欺等罪案件，不服台灣高等法院中華
民國九十五年四月十八日第二審更審判決（九十二年度上更(一)字
第七０號，起訴案號：台灣士林地方法院檢察署八十五年度偵字
第一０００三號、八十六年度偵字第一三九九號），提起上訴，
本院判決如下：
    主  文
原判決撤銷，發回台灣高等法院。
    理  由
本件原判決認定被告甲○○號為「天乙上人」，於民國七十五年
間買受台北縣汐止鎮（嗣改制為汐止市○○○○段石硿子小段二
六之二、三二之六、四七五、四七九、四八０號等五筆土地（其
中前三筆因屬農地而信託登記於案外人賴桂榮名下），隨即在該
四七九、四八０號土地上違法建造佔地約二十五坪之小寺廟，取
名為明安寺，據以向台北縣政府申請寺廟登記，並成立明安興業
股份有限公司（下稱明安公司），以籌建明安寺。七十八年十月
間，甲○○向台北縣政府申請寺廟登記，經台北縣政府以申請表
備註欄一、二項「用地不合都市計劃土地使用分區規定，無建築
執照、使用執照」未符規定，應予補正，餘與寺廟登記規定尚合
，准予登記，並核給寺廟登記證。其間，甲○○自七十六年九月
起，籌組明安寺擴建委員會，在上開二六之二號土地上，未經許
可，擅自興建廣達０．一五０二公頃之明安寺大型違建，迄七十
九年七月完成結構，惟因擴建明安寺經費不足，甲○○乃意圖為
第三人明安公司不法之所有，基於概括之犯意，隱瞞大型明安寺
與原申請登記之小型明安寺根本不同地點，及該納骨塔未依台灣
省喪葬設施設置管理辦法之規定向縣政府申請審核等項重要事實
，自七十九年七月起，廣告販賣明安寺之納骨塔使用權，致使王
保雄、張永順陷於錯誤，誤信該納骨塔位合法，王保雄於同月十
四日、十六日以新台幣（下同）二十二萬九千元購買五個納骨塔
位，張永順於七十九年七月十七日以十萬四千元購買二個納骨塔
位之使用權。明安寺嗣經乙○○更名為「天佛大道院」，於八十
五年十月十八日經報載披露係屬違建，王保雄、張永順始知受騙
等情。因將第一審論處甲○○以意圖為自己不法之所有，以詐術
使人將本人之物交付為常業罪刑之判決撤銷，改判依行為時法律
，從一重論處甲○○連續意圖為第三人不法之所有，以詐術使人
將本人之物交付罪刑。並以甲○○被訴提供上開違建為擔保，向
林佳才、朱怡璇、簡弘淮及邱伯平等人詐借現款一千五百萬元及
上開明安寺違建，對道路往來人車已致生公共危險，亦分別涉犯
常業詐欺及違反山坡地保育利用條例第三十五條第三項等罪嫌部
分，經審理結果，犯罪尚屬不能證明，因公訴意旨認與有罪部分
分別具實質一罪及牽連犯之裁判上一罪關係，故均不另為無罪之
諭知。另就公訴意旨略謂：被告乙○○自稱妙天禪師，創立所謂
印心禪法，在全省各地開堂授課，因見印心禪法學員人數日多，
對其漸生盲目崇拜之心，竟意圖為自己不法之所有，明知自己並
無法力，亦無發光之事實，竟自封為「統天大佛」，於禪室授課
時，佯稱修得果位，具有法力，身體能發光，而學員在集會中拍
照，每遇有曝光之照片，亦附和其詞，互傳係乙○○法身發光所
致，並沖洗提供各禪室張貼誦讚，乙○○見有機可乘，明知明安
寺係未經主管機關核准之違章建築，所附設納骨塔亦未依台灣省
喪葬設施設置管理辦法之規定，向縣政府申請審核，仍於八十一
年四月間以一億七千萬元，向承運行義股份有限公司（下稱「承
運公司」，承受「明安公司」權益）董事長張運宗（已死亡）、
股東褚建章，分別購得納骨塔三樓全部及一樓金剛殿之使用權，
卻隱瞞上開違建之事實，將明安寺改稱「天佛大道院」，納骨塔
位則稱為「蓮座」，對外宣揚「蓮座」經其加持後，可超渡買受
使用者至妙天喜樂世界成為菩薩，達至蓮花果位，或可得福蔭而
消除業障，或事業順遂、或身體健康，或超渡祖先、或超渡冤親
債主，買受者均可永久使用塔位云云，使信眾陷於錯誤，紛以六
萬五千元至二十一萬元不等之高價購買蓮座。乙○○見蓮座銷售
良好，復於八十二年間推出每單位十萬元之「生基」，佯稱「生
基」經其加持開光，購買者將自己之頭髮、指甲放入塑膠袋內，
標明出生年月日，便可獲致其法力之庇佑，使信眾陷於錯誤，多
人購買使用。其間，乙○○弟子楊松亮，為台北市○○區○○路
印心禪法台北天禪世界之主持人，兼天禪文化事業股份有限公司
（下稱天禪公司）及財團法人中華民國印心禪學文教基金會（下
稱印心禪學基金會）負責人，復擔任以乙○○為董事長之太陽世
界國際投資開發股份有限公司（下稱太陽公司）總經理，亦明知
乙○○並無法力或發光之事實，竟與乙○○共同意圖為自己不法
之所有，並以此為常業，利用乙○○信眾之迷信觀念，自八十一
年間起，除銷售「蓮座」牟利外，更以中壢禪室主持人劉錦隆（
業經判決無罪確定）於八十三年一月二十三日所製作之「妙天師
佛，佛法無邊，西方蓮座，大威德力」錄影帶一捲，內容略為：
由信眾陳美仁謊稱其已故祖母附身，其祖母靈魂受苦，劉錦隆推
薦購買天佛大道院蓮花座，稱可借由乙○○之法力超渡，陳美仁
隨即在中壢禪室申請購買蓮花座後，其祖母靈魂當場即得安樂，
稱謝離去，陳女始清醒等情，藉此荒誕無稽之錄影帶流傳以取信
眾人。八十三年十二月底，楊松亮又假乙○○弘法十週年之名，
以太陽公司之名義，訂製佛像金幣，每套四枚售價六萬元，初訂
五千套，嗣因與承鑄人楊連生有所爭執並未全部交貨，金幣佛名
均由乙○○決定，乙○○偽稱於銷售前，已以法力為所有之金幣
開光加持，楊松亮則書寫金幣佛像之種種殊勝佛緣，略謂乙○○
係到人世傳妙法之應化佛，所有金幣經乙○○開光後均具大磁場
，收藏或配帶，一家福祿綿綿，佛光普照等語，使信眾陷於錯誤
而購買。八十四年八月一日，楊松亮並以印心禪學基金會及天禪
公司名義編輯出版「宇宙生命之光」照片集一本，收集平日信眾
所拍攝乙○○照片，楊松亮並為每幀照片註解，乙○○則親自作
序，二人於書中極力稱頌乙○○之發光能力與法力，並於書籍封
面佯稱「珍藏本書，如獲寶藏，佛光加被，靈性昇天」，使人陷
於錯誤，以每本二千元高價購買。又於八十四年九月，以印心禪
學基金會之名義發行「印心禪園」新聞，推崇乙○○種種神跡佛
法，藉以使其徒眾生信仰之心，進而購買「蓮座」及相關產品牟
利，前後四年半期間，乙○○與楊松亮販賣各式蓮座、生基、金
幣、書籍等物，獲取不法利益約二十五億元，涉犯常業詐欺罪嫌
云云。經審理結果，認乙○○本件犯罪尚屬不能證明，因將第一
審論處乙○○罪刑之判決撤銷，改判諭知乙○○無罪。固非無見
。
惟查：（一）、審理事實之法院，對於被告有利及不利之一切訴
訟證據資料，均應一律加以注意，故於卷內有利及不利被告之證
據併陳時，如何取捨而為適合於事實之認定，應詳予論列其取捨
判斷之理由，否則究難謂無判決理由不備之違誤。原判決認定甲
○○自七十九年七月起，販賣違建之明安寺納骨塔位使用權，迄
七十九年十二月初，即因移交明安公司業務予五人小組，而未再
參與明安公司之經營，故其後明安公司、承運公司販售之納骨塔
位概與甲○○無關，並據以變更檢察官所引應適用之常業詐欺法
條，撤銷第一審所為論處甲○○常業詐欺罪刑之判決，改判論處
甲○○連續詐欺取財罪刑，固援引卷附明安公司臨時股東大會紀
錄、被告與五人小組簽署之移交清冊、移交單及證人任春芬證言
等為其論據。然甲○○於偵查中即自承其於離開明安公司之前，
扣除股東部分，已賣出二百多張納骨塔位之權證（八十五年十一
月二十日偵訊筆錄）；被害人夏靜華亦證述於七十九年間，向甲
○○購買牌位及二樓「蓮座」，甲○○並出示一影本表示建物係
屬合法等語（第一０００四號偵查卷第二００、二０五頁）；另
證人鍾小平於偵查中並證稱卷附未載持有人姓名之ＡＪ一０一四
至一０一八、一０二一至一０二八、一０三一至一０三八、一０
四一至一０四八、一０五一至一０五八及ＡＣ一三四五號等多張
納骨塔使用權狀之被害人，亦均向其檢舉，指稱向甲○○購買納
骨塔位（第五六三號他字卷一第二八八、二八九、二九五至三一
三頁）；再依卷附之明安寺納骨堂使用權利憑證，告訴人葉宗澤
於「八十年五月七日」購買佛光普照區納骨塔二個單位，使用權
狀所載之明安寺管理委員會主任委員仍為甲○○（第一一九七二
號偵查卷第十一、十二頁）。上情苟屬非虛，甲○○似不祇販賣
納骨塔位予王保雄、張永順二人，且販賣之時間，似亦不僅止於
其離開明安公司之七十九年十二月間。能否謂甲○○無以詐售納
骨塔位為常業之犯意及行為？尚非無疑。乃原判決既未查明各該
使用權狀之持有人並為必要之調查，且對此等不利甲○○之證據
，均未置一詞，復未說明不採之理由，遽就檢察官之起訴法條，
為上開對甲○○有利之變更而為判決，尚嫌理由欠備。（二）、
甲○○申領之明安寺第二七０號寺廟登記證上，明確記載「無建
築執照、使用執照、用地不合都市計畫土地使用分區規定」、「
本證於前開所列事項未補正前，不阻卻各該有關法令之約束及執
行」等語，有該登記證可憑（第五六三號他字卷一第三一六、三
一七頁）；乙○○亦自承向繼受明安公司之承運公司負責人張運
宗購買大型明安寺三樓納骨塔前，張運宗曾出示該寺廟登記證（
第五六三號他字卷二第一三一頁正面）。則乙○○就此等登記證
上所載事項，能否謂為不知？已待研求。況乙○○與承運公司簽
訂之協議，約定由乙○○給付承運公司一億七千三百二十萬元，
承運公司將所有之天佛大道院禪寺三樓完全交由乙○○永久使用
管理，亦有該協議書為證。是乙○○依該協議雖僅取得納骨塔之
永久管理使用權，並非建物所有權，然其既已支付鉅額代價，為
確保該永久管理使用權，就該納骨塔建物所有權之歸屬、上開協
議相對人承運公司是否具有轉讓永久管理使用權之合法權源等，
攸關其永久管理使用權實現之事項，衡情似無不事先探究明白之
理，則乙○○就納骨塔之所有權登記情形，似亦難諉為不知。乃
原判決就乙○○是否知悉上開寺廟登記證之記載？未詳為論述，
徒以乙○○訂約之目的非為取得建物所有權，遽採信其不知該建
物係屬違建之辯解，非但理由不備，其採證抑且違背經驗法則。
（三）、證人鄭德村於第一審審理時證稱：與乙○○簽約時確提
供土地及寺廟登記資料予乙○○，因寺廟登記不易申請，故始終
積極爭取，向主管機關申請將明安寺合法化，乙○○購買時，亦
了解當時正申請中，「尚未合法化」，彼等與乙○○簽約，即希
望其能協助使該寺合法化，但簽約時係張運宗出面與乙○○商談
，故其對「乙○○是否知道『有無違法』及乙○○與張運宗二人
如何交談」一事，並不清楚（第一審卷三第三九０、三九一頁）
。從而鄭德村所稱「尚未合法化」及「有無違法」云者，所指為
何？何以鄭某先謂「乙○○明知該寺尚未合法化」，繼又稱「其
對乙○○是否知道『有無違法』一事，並不清楚」？此與乙○○
是否明知該納骨塔係屬違建，卻隱瞞其情，將納骨塔位轉售他人
，牟取差價而意圖不法所有之常業詐欺待證事實判斷，至有關係
，基於公平正義之維護，自有調查釐清之必要。乃原審未詳加探
求，即置鄭德村上開證言前半段不論，徒擷取其後半部分之片斷
，並將之逕解釋為鄭德村已供稱其對乙○○是否明知納骨塔係屬
違建一事，並不清楚云云，且據而為有利於乙○○之認定，復未
說明此部分所憑認定之依據，併有證據調查職責未盡及理由不備
之違失。（四）、證據取捨與其價值之判斷，固屬於事實審法院
之職權，但此項自由判斷職權之行使，仍應受經驗法則與論理法
則之支配，否則即有違背證據法則之違法。本件納骨塔存在時間
久暫、規模大小，均顯與其建物是否違建無涉，另乙○○於本件
案發後是否賠償告訴人，與其是否明知納骨塔係屬違建猶轉賣圖
取不法利益之判斷，尤屬二事，原判決資為認定乙○○無不法所
有意圖之論據，殊難謂為適合。又對明知係屬違建之建物，基於
轉售賺取價差之商機考量，仍斥資鉅款，取得管理使用權，再行
轉讓，亦非絕無可能，是支付之代價若干，與是否明知建物係屬
違建，亦無絕對之關聯性，原判決據乙○○取得納骨塔永久管理
使用權，業已支付鉅額代價一事，推論其主觀上對該納骨塔必無
違建之認識，亦嫌率斷，均有採證違背經驗法則之可議。以上，
或係檢察官上訴意旨所指摘，或為本院得依職權調查之事項，應
認仍有發回更審之原因。原判決關於甲○○被訴違反山坡地保育
利用條例不另為無罪諭知部分，基於審判不可分之原則，併予發
回。又刑法修正已刪除連續犯及常業詐欺罪之規定，於更審時應
併注意及之。
據上論結，應依刑事訴訟法第三百九十七條、第四百零一條，判
決如主文。
中　　華　　民　　國　九十六　年　　九　　月　　六　　日
                      最高法院刑事第七庭
                          審判長法官  張　淳　淙
                                法官  劉　介　民
                                法官  張　春　福
                                法官  蔡　彩　貞
                                法官  林　俊　益
      本件正本證明與原本無異
                                      書  記  官
中　　華　　民　　國　九十六　年　　九　　月　 十二　 日
                                                      v
